【裁判字號】    98,上易,1579
【裁判日期】    990120
【裁判案由】    妨害名譽
【裁判全文】
臺灣高等法院臺中分院刑事判決        98年度上易字第1579號
上  訴  人  臺灣臺中地方法院檢察署檢察官
被      告  丙○○
選任辯護人  葉涵德律師
上列上訴人因妨害名譽案件，不服臺灣臺中地方法院98年度易字
第1574號中華民國98年8月28日第一審判決（起訴案號：臺灣臺
中地方法院檢察署98年度偵字第556號），提起上訴，本院判決
如下：
    主    文
原判決撤銷。
丙○○意圖散布於眾以文字指摘、傳述足以毀損他人名譽之事，
處拘役伍拾玖日，如易科罰金，以新台幣壹仟元折算壹日。
    犯罪事實
一、被告丙○○與告訴人乙○○在奇摩交友網站認識並交往。被
    告丙○○於交往期間，曾資助告訴人乙○○新臺幣五萬元繳
    交小孩之學費。後二人因個性不合分手，被告丙○○心生不
    滿，竟意圖散布於眾，在臺中縣大里市○○路三百五十四號
    之住處，利用電腦連接網際網路，接續（一）以帳號「ａ0
    0000000」登入雅虎奇摩交友網站，於九十六年十一
    月二十九日後之某不詳時日，在其申辦之交友編號Ｍ000
    0000號之自介網頁上，以「看自介騙錢的女人必要報應
    小心騙子」為標題，並在自介公然張貼「媽媽咪編號：Ｍ：
    壹：肆：壹：捌：玖：祥見禮物覽區之小人面具？…我滴心
    肝寶貝公開回覆…感謝黃先生憐惜我的辛苦～～自願給我生
    活資助，還幫我支付女兒的學費…我滴小甜心：留言給您：
    哥哥，我會還你錢的～給我時間…以上是騙人及打人喊救命
    ，造謠我的清白！…」之內容。（二）於民國九十七年二月
    十六日、三月五日、三月六日及三月十日，在前揭帳號及交
    友編號之日記網頁上，公然張貼「溫情--蓉兒（四三）轉貼
    妳的精采內容!綱路（網路）老妓女，破壞別人家庭至破壞
    別人情人與戀人關係的高手，台灣女人的敗類終于又出現在
    我版上了，以前的綺麗…現又變成我滴癌心肝寶貝，都是綱
    路（網路）妓女的別名毫哥說好可憐，連照片都被登出，有
    毫哥指証照片就是那綱路（網路）妓女，還說妓女有可怕的
    病喲」、「別再編了，骯髒的老妓女～!!我想到妳跟那麼多
    人幹過就想吐，怎會對你有興趣，我從來就沒喜歡過妳ㄝ…
    我應該頒發世界上最不要臉的～～妓女獎～～給妳吧!毫哥
    轉貼以上」、「樓下日記，就是客兄毫哥，不滿的轉貼，並
    且還獲得金妓獎給妳，可不可恥!」、「清風無影公開回覆
    留言表情…就是表兄弟的表兄是也…嘿嘿她恥毛上上那十幾
    公分的疤痕你舔過了嗎…主廚火鍋邀請您（四五）的客兄，
    主廚火鍋邀請您（四五）」內容之日記。（三）於九十七年
    二月十六日起至二月二十一日止，以前揭帳號在其他網友之
    禮物櫃網頁上張貼「要知綱路(網路)老妓女問蓉兒」、「祥
    蓉兒綱路(網路)老妓女」、「見禮物區溫情蓉兒日記」、「
    祥蓉兒日記妳媽老妓女」等留言。（四）於九十七年三月十
    日起至五月十八日止，以前揭帳號在告訴人乙○○所申辦之
    交友編號Ｍ0000000號之禮物櫃網頁上，公然張貼「
    有丈夫不要讓老公戴龜」、「有丈夫不要在網路嫖兄」、「
    日記揭發騙子日行ㄧ善」、「虧心事作多才知因果」、「邪
    不勝正就是真理」之留言。（五）以帳號「ａａ00000
    000ｔｗ」登入交友編號Ｍ0000000號之奇摩交友
    網頁，並在告訴人乙○○交友編號Ｍ0000000號之禮
    物櫃網頁上，公然張貼「妳有老公了結去亂召嫖」、「網友
    的雖人網路應召蝨」、「騙錢老妓女此生必報應」、「有丈
    夫不要讓老公戴龜」、「有家室騙女因果會來臨」、「網路
    騙子小心報應哀哉」、「網路老妓女火鍋店倒了」、「別讓
    老公變黑龜悲哀」、「怎麼有此社會敗類的妳」、「有老公
    客兄又亂搞可悲」等留言（上揭留言內容均按網路留言內容
    照錄），以文字之方式，指摘及傳述上開足以毀損告訴人乙
    ○○名譽之事，而散布於眾。
二、案經乙○○訴請台灣台中地方法院檢察署檢察官偵查起訴。
   理    由
壹、程序方面：
一、按刑事訴訟法第一百五十九條第一項規定：「被告以外之人
    於審判外之言詞或書面陳述，除法律有規定者外，不得作為
    證據。」其立法意旨，乃在於確保被告之反詰問權。同法第
    一百五十九條之五第一項規定：「被告以外之人於審判外之
    陳述，雖不符前四條之規定（同法第一百五十九條之一至第
    一百五十九條之四），而經當事人於審判程序同意作為證據
    ，法院審酌該言詞陳述或書面陳述作成時之情況，認為適當
    者，亦得為證據。」同法條第二項規定：「當事人、代理人
    或辯護人於法院調查證據時，知有刑事訴訟法第一百五十九
    條第一項不得為證據之情形，而未於言詞辯論終結前聲明異
    議者，視為有前項之同意。」其立法意旨，則在於確認當事
    人對於傳聞證據有處分權，得放棄反對詰問權，同意傳聞證
    據可作為證據；但因我刑事訴訟法尚非採澈底之當事人進行
    主義，乃又限制以法院認為適當者，始得為證據。因此，當
    事人同意或依法視為同意某項傳聞證據作為證據使用者，實
    質上即表示有反對詰問權之當事人已放棄其反對詰問權，如
    法院認為適當，不論該傳聞證據是否具備刑事訴訟法第一百
    五十九條之一至第一百五十九條之四所定情形，均容許作為
    證據；換言之，當事人放棄對原陳述人行使反對詰問權者，
    屬於證據傳聞性之解除行為，如法院認為適當，即容許該傳
    聞證據作為證據，不以未具備刑事訴訟法第一百五十九條之
    一至第一百五十九條之四所定情形為前提，非常上訴意旨認
    以未具備該等情形為前提，尚有誤解。又法院於何種情況，
    得認為適當，應審酌該傳聞證據作成時之情況，如該傳聞證
    據之證明力明顯過低或係違法取得，即得認為欠缺適當性；
    惟是否適當之判斷，係以當事人同意或視為同意為前提，即
    當事人已無爭議，故法院除於審理過程中察覺該傳聞證據之
    作成欠缺適當性外，毋庸特別調查，而僅就書面記載之方式
    及其外觀審查，認為無問題而具有適當性即可，最高法院九
    十七年度臺非字第五號判決意旨參照。又前揭同法第一百五
    十九條之五第二項規定，乃係基於證據資料愈豐富，愈有助
    於真實發現之理念，酌採當事人進行主義之證據處分權原則
    ，並強化言詞辯論主義，透過當事人等到庭所為之法庭活動
    ，在使訴訟程序順暢進行之要求下，承認傳聞證據於一定條
    件內，得具證據適格。此種「擬制同意」，因與同條第一項
    之明示同意有別，實務上常見當事人等係以「無異議」或「
    沒有意見」表示之，斯時倘該證據資料之性質，已經辯護人
    閱卷而知悉，或自起訴書、原審判決書之記載而了解，或偵
    、審中經檢察官、審判長、受命法官、受託法官告知，或被
    告逕為認罪答辯或有類似之作為、情況，即可認該相關人員
    於調查證據之時，知情而合於擬制同意之要件，亦有最高法
    院九十六年度臺上字第四一七四號判決意旨可資參照。
二、查被告丙○○及其選任辯護人對於本判決所引用之下列各項
    證據方法之證據能力，於本院審理時均表示無意見而不爭執
    其證據能力（原審卷第七十一頁反面，本院卷第三十一頁背
    面），視為有刑事訴訟法第一百五十九條之五第一項之同意
    ，揆諸前開說明，該等被告以外之人於審判外所為言詞或書
    面陳述，其證據傳聞性已解除；且由本院歷次審理過程觀之
    ，並未察覺前開傳聞證據之作成欠缺適當性，另由該等傳聞
    證據之筆錄或文書記載方式及其外觀審查，其等之作成時之
    情況亦無問題而有適當性，依刑事訴訟法第一百五十九條之
    五第二項之規定，自得作為證據，合先敘明。
貳、實體方面：
一、訊據被告對於其於上開時間接續於上開網路上為上開文字等
    情坦承不諱，惟矢口否認有誹謗犯行，辯稱：伊並未指明伊
    敘述之對象係乙○○，不符合公然之要件云云。惟查：本案
    被告於前揭時間於網際網路上開為文字上之敘途，業據告訴
    人乙○○指訴歷歷，並有奇摩交友網頁資料一冊及香港商雅
    虎資訊股份有限公司台灣分公司九十七年十月七日雅虎資訊
    字第０一三八三號函及所附帳號及ＩＰ位置資料一份在卷可
    憑，堪信被告於上開時間確有於網路上接續以文字妨害該文
    字所指涉之對象明確。
二、本案爭執之要旨在於上開文字之敘述是否構成刑法上「公然
    」之要件，茲就此說明如下：
（一）按刑法上公然之定義係指不特定或特定多數人得共見共聞
      之狀況，是以倘於公開網路上以文字為妨害他人名譽之作
      為，自得使不特定或特定多數人得以共見共聞而符合公然
      之要件。
（二）由於網際網路上會員之資料，依提供網路服務之公司隱私
      權政策條款規定，未經使用者同意或提供服務之目的外，
      前開公司僅得依法令或政府機關執行公務之要求，提供使
      用者之識別資料予第三人，因之，一般網友無法上網查得
      他人隱私資料，固有香港商雅虎資訊股份有限公司九十八
      年十一月十三日雅虎資訊（九八）字第０二四五六號函文
      一紙附卷可憑，惟一般網友上網時固無法得知與其為文字
      交談者係何人，惟在交友網路或目前時興之社群網站中，
      為交友或廣告宣傳等目的，自行公開自己之名字，身分證
      字號，出生年月日等私密資料，甚至公開自己之真實相片
      者，亦所在多有，自不得以上開資訊公司不公開會員資料
      等或網路上有匿名之特徵，即率予認定在網站上為妨害他
      人名譽之行為與誹謗之要件不符。
（三）經查：本案被告所為上開文字上所指之「我滴心肝寶貝」
      、「主廚火鍋邀請您」均得以上開文字連結至告訴人乙○
      ○之交友網頁上，而告訴人禮物櫃之內容得經由送禮而由
      其他網友觀覽，業據證人賴亭君於原審結證稱：「可以先
      透過整個搜尋系統，搜尋我的心肝寶貝，在連結他的網站
      ，在「我的心肝寶貝」他的個人交友網頁上面可以搜尋到
      發表的文章及回覆的文章」、「如果某甲、某丙同時寄送
      禮物到禮物櫃裡面，某甲、某丙都可以看到某乙禮物櫃裡
      面的內容，但某丁沒有寄禮物櫃的話，就不能看到」等語
      （見原審卷第七十一頁），核與證人乙○○於原審結證稱
      ：「如果透過搜尋可以連結到我心肝寶貝網站，可以看到
      我的相片，亦可經由送禮而觀覽到上開禮物櫃之內容」等
      語相符，是以被告在公開之網站為上開文字，確可使不特
      定之網友經由搜尋連結或寄送禮物，即得以知悉該所指涉
      之人究竟係指何人，應堪認定。
（四）再查本案被告於其個人交友網頁上以真實相片及其所經營
      之主廚火鍋店店外及店內照片顯示於網頁之首，該相片下
      並註明其交友編號，該編號與被告所為上開文字上之編號
      相符，而網頁上並有主廚平價火鍋之住址，有乙○○之個
      人網頁資料一份在卷可憑（見他字第二六九二號卷第五十
      六、五十七頁），而被告確為經營主廚平價火鍋店，亦有
      以其女名義登記之營業人設立登記申請書一紙及委託書一
      紙附卷可憑，則上開被告所指涉之人可顯而易見的認定為
      該網頁上之主廚火鍋店內之老闆即被告乙○○，殆無疑義
      ，被告辯稱一般網友無法得知伊所指涉之對象云云，與事
      實不符，不足採信。
      綜上，本案事證明確，被告犯行洵堪認定，依法應予論科
      。
三、核被告所為係犯刑法第三百十條第二項之加重誹謗罪。被告
    分別基於同一誹謗告訴人之故意，接續多次於密接之時地上
    於網路上張貼上開涉於私德而與公益無關之文字，應屬接續
    犯，僅論以一罪。
四、原審法院疏查，遽為被告無罪之諭知，容有未洽，檢察官上
    訴意旨指摘原判決不當，為有理由，應由本院將原審判決撤
    銷。爰審酌被告因與告訴人有感情糾紛，而為上開誹謗犯行
    ，告訴人亦曾於網路上以文字攻詰被告遭判處拘役五十日確
    定，有台灣高等法院全國前案簡列表一紙及台灣台中地方法
    院九十七年易字第二０一九號判決一份在卷可憑，其為上開
    文字誹謗造成告訴人名譽受損之程度，犯後坦承上開文字為
    伊所為，惟否認犯罪，且尚未與被害人達成和解等一切情狀
    ，量處如主文所示之刑，並諭知易科罰金之折算標準。
五、據上論斷，應依刑事訴訟法第三百六十九條第一項前段、第
    三百六十四條、第二百九十九條第一項前段，刑法第三百十
    條第二項、第四十一條第一項前段，刑法施行法第一條之一
    第一項、第二項前段，判決如主文。
本案經檢察官甲○○到庭執行職務。
中    華    民    國    99    年    1     月    20    日
            刑事第六庭    審判長法  官  李  文  雄
                                法  官  林  靜  芬
                                法  官  陳  如  玲
以上正本證明與原本無異。
不得上訴。
                                書記官  陳  如  慧
中    華    民    國    99    年    1     月    20    日


司法院資訊處製作；財團法人民間司法改革基金會備份。
